臺灣高等法院刑事判決
109年度上訴字第3313號
上  訴  人  臺灣桃園地方檢察署檢察官
上  訴  人  
即  被  告  阮宥翔



指定辯護人  洪偉修律師(義辯)
上列上訴人等因被告違反毒品危害防制條例等案件，不服臺灣桃
園地方法院109年度訴字第71號，中華民國109年7月24日第一審
判決（起訴案號：臺灣桃園地方檢察署108度偵字第18093、3002
1號、108年度毒偵字第3642號），提起上訴，本院判決如下：
    主  文
原判決有罪部分關於施用毒品及執行刑，暨無罪部分，均撤銷。
甲○○犯轉讓第一級毒品罪，累犯，處有期徒刑壹年貳月。
被訴施用第一、二級毒品，公訴不受理。
其他上訴駁回。
撤銷改判部分與上訴駁回部分關於不得易科罰金、不得易服社會
勞動之罪，應執行有期徒刑陸年捌月。
    事　實
一、甲○○明知海洛因係毒品危害防制條例所列管之第一級毒品
    、甲基安非他命及四氫大麻酚則係毒品危害防制條例所列管
    之第二級毒品，均不得非法持有、販賣，且甲基安非他命亦
    係藥事法所規範之禁藥，不得非法轉讓，竟仍分別為下列行
    為：
  ㈠與綽號「娃娃」之成年女子共同基於營利販賣第二級毒品甲
    基安非他命之犯意聯絡，於民國108 年2 月26日至同年月27
    日下午4 時46分間，一同前往桃園市龜山區復興一路與文化
    二路口，販賣甲基安非他命若干予田志豪，嗣田志豪認品質
    有問題，於翌（27）日下午4 時46分至4 時55分間，以其使
    用0000000000號行動電話致電甲○○(使用0000000000門號)要
    求處理，雙方遂在桃園市○○區○○路0段0000號合作金庫前，
    由甲○○再補償品質較佳之甲基安非他命若干予田志豪，甲○○
    、「娃娃」共計以新臺幣（下同）3,500 元之價格販賣甲基
    安非他命予田志豪，甲○○並分得1,000 元。
  ㈡基於營利販賣第二級毒品甲基安非他命之犯意，於108 年3 
    月8 日晚間7 時11分至8 時15分間，以其持用之行動電話門
    號0000000000號聯繫黃國進(持用門號0000000000號)，雙方
    達成交易甲基安非他命合意後，甲○○即至桃園市○○區○○路0 
    段0000 號合作金庫前，以500 元之價格販賣甲基安非他命1
    包予黃國進。
  ㈢基於營利販賣第二級毒品甲基安非他命之犯意，於108 年3 
    月11日晚間7 時33分至8 時21分間，以其持用之行動電話門
    號0000000000號聯繫黃國進(持用門號0000000000號)，雙方
    達成交易甲基安非他命合意後，甲○○即至桃園市○○區○○路0 
    段0000號合作金庫旁巷內，以2,000 元之價格販賣甲基安非
    他命1 包予黃國進。
  ㈣基於營利販賣第二級毒品甲基安非他命之犯意，於108 年3 
    月13日晚間5 時46分至6 時14分間，以其持用之行動電話門
    號0000000000號聯繫黃國進(持用門號0000000000號)，雙方
    達成交易甲基安非他命之合意後，甲○○即至桃園市○○區○○路
    0 段0000號合作金庫旁巷內，以2,000 元之價格販賣甲基安
    非他命1 包予黃國進。
  ㈤基於營利販賣第二級毒品甲基安非他命之犯意，於108 年3 
    月16日上午10時17分至11時18分間，以其持用之行動電話門
    號0000000000號聯繫黃國進(持用門號0000000000號)，雙方
    達成交易甲基安非他命合意後，甲○○即至桃園市○○區○○路0 
    段0000號合作金庫旁巷內，以3,000 元之價格販賣甲基安非
    他命1 包予黃國進。
  ㈥基於轉讓同屬第二級毒品及禁藥之甲基安非他命犯意，於108
     年6 月18日晚間7 、8 時許，在其位於桃園市○○區○○○○街0
    0號3 樓居所，轉讓甲基安非他命若干（無證據證明淨重達1
    0公克以上）供易行勇施用。
  ㈦基於持有第二級毒品四氫大麻酚之犯意，於108 年6 月18日
    凌晨2 時許，在桃園市南崁交流道旁，自姓名年籍不詳、綽
    號「阿榮」之成年男子處無償取得含四氫大麻酚之煙草3 包
    （驗前總淨重0.1335公克）後，即非法持有之。
　㈧基於轉讓第一級毒品海洛因之犯意，於108 年4 月25日上午5
     時9 分許，以其持用之行動電話門號0000000000號與乙○○(
    持用門號0000000000號)通聯，嗣兩人以通訊軟體相約見面
    ，於同日上午7 、8 時許，在桃園市○○區○○○○街00號3 樓，
    無償交付摻有海洛因之香菸1 支予乙○○。 
二、嗣於108 年6 月19日晚間5 時6 分許為警查獲，並扣得海洛
    因3 包（驗前總淨重0.94公克）、甲基安非他命7 包（驗前
    總淨重4.7725公克）、大麻煙草3 包（驗前總淨重0.1335公
    克）、夾鏈袋1 包、電子磅秤1 臺等物品。
三、案經臺灣桃園地方檢察署檢察官指揮臺中市政府警察局第四
    分局、海洋委員會海巡署偵防分署連江查緝隊報告臺灣桃園
    地方檢察署檢察官偵查起訴。
    理  由
甲、有罪部分：
一、證據能力：
　㈠按被告以外之人於審判外之言詞或書面陳述，除法律有規定
    者外，不得作為證據；又被告以外之人於審判外之陳述，雖
    不符合刑事訴訟法第159條之1至第159條之4之規定，但經當
    事人於審判程序同意作為證據，法院審酌該言詞陳述或書面
    陳述作成時之情況，認為適當者，亦得為證據；又當事人、
    代理人或辯護人於法院調查證據時，知有同法第159條第1項
    不得為證據之情形，而未於言詞辯論終結前聲明異議者，視
    為有前項之同意，刑事訴訟法第159條第1項及第159條之5分
    別定有明文。查本判決所引用上訴人即被告甲○○以外之人於
    審判外陳述之證據能力，檢察官、被告及其選任辯護人於本
    院準備程序均表示無意見，同意有證據能力（見本院卷第13
    3頁），本院審酌上開證據作成時之情況，尚無違法不當之
    瑕疵，認為以之作為證據應屬適當，均有證據能力。
  ㈡本判決所引用卷內之文書證據，核其性質均屬非供述證據，
    並無證據證明係公務員違背法定程序所取得，且檢察官、被
    告、辯護人均表示沒有意見，同意作為證據，本院審酌前揭
    證據並無顯不可信之情況與不得作為證據之情形，依刑事訴
    訟法第158 條之4 反面解釋，應認均有證據能力。
二、事實一、㈠至㈦（即附表編號1至7）部分：
　　上揭事實，業據被告於偵查、原審及本院審理時均坦承不諱
    （見偵字第18093 號卷1第126 至128 頁、原審卷第266 頁
    、本院卷第132、270頁），核與證人田志豪、黃國進於警詢
    及偵訊、證人易行勇於偵訊及原審之證述（見偵字18093 號
    卷1第25至29頁背面、第57至61頁、第157 至158 頁、第183
     至184 頁背面、卷2第37至38頁）相符，且有被告與黃國進
    、田志豪間之通話譯文、臺中市政府警察局第四分局搜索扣
    押筆錄、刑案現場照片附卷足查（見偵字第18093 號卷1第8
     至16頁、第85至88頁第90至95頁背面），並有扣案之海洛
    因3 包、甲基安非他命7 包、大麻煙草3 包、吸食器1 個、
    夾鏈袋1 包、電子磅秤1 臺等物品可佐；再扣案之海洛因3 
    包（驗前總淨重0.94公克、驗餘總淨重0.93公克）經送鑑驗
    ，均檢出含有第一級毒品「海洛因」成分；扣案之甲基安非
    他命7 包（驗前總淨重4.7725公克、驗餘總淨重4.7371公克
    ）經送檢驗，均檢出含有第二級毒品甲基安非他命成分；扣
    案之大麻煙草3 包（驗前總淨重0.1335公克、驗餘總淨重0.
    0956公克）經送檢驗，均檢出含有第二級毒品四氫大麻酚等
    節，分別有法務部調查局濫用藥物實驗室108 年10月23日調
    科壹字第10823022640 號鑑定書、衛生福利部草屯療養院10
    8 年6 月26日草療鑑字第1080600325號鑑驗書、108 年7 月
    26日草療鑑字第1080700404號鑑驗書暨所附照片存卷可稽（
    見偵字第18093 號卷2第103 至104 頁、第106 頁、第108 
    至110 頁），足認被告之自白與事實相符，堪以採信，此部
    分事實可以認定。
三、事實一、㈧（即附表編號8）部分：
　㈠訊據被告否認轉讓摻有海洛因香菸犯行，辯稱：當天雖有與
    乙○○通話及見面，但並無轉讓摻有海洛因香菸給乙○○，且當
    時其尚未居住在桃園市○○區○○○○街00號3 樓，乙○○的證詞不
    可信云云。辯護意旨略以：並無證據顯示雙方有見面並交付
    含海洛因香煙之事，乙○○亦證稱即使當時有拿到香煙，也不
    知道該香煙是否摻有海洛因等語。
　㈡經查：被告於事實一、㈧所示時、地，無償交付摻有海洛因香
    菸1 支給乙○○等情，已據證人乙○○於警詢、偵訊及本院審理
    時分別證述在卷（見偵字第18093號卷1第69頁、卷2第27頁
    反面，本院卷第255至260頁），並經被告於警詢時供稱：「
    （據證人乙○○向警方供稱，108年4月25日下班後有過去找你
    ，你有請他施用一支有海洛因毒品的香菸，是否屬實？你們
    約定在何處見面？）屬實。他直接到我住處（桃園市○○區○○
    ○○街00號3樓），我有請施用摻有海洛因毒品的香菸。」「
    因為他是我朋友，所以我單純請他施用。」等語。於檢察官
    偵訊時亦供承：「（〈提示卷附108年4月25日5時9分許，門
    號0000000000與0000000000之通訊監察譯文〉這是何人與何
    人之對話？你們有無見面，有無毒品交易情形？）這是我與
    乙○○之對話。通話完後乙○○有來找我，我沒有賣毒品給他，
    我只有捲煙請他抽海洛因，他是道（到）幸福十五街來找我
    。」等語（見偵字第18093號卷1第127頁反面），互核兩人
    證供情節大致相合，倘非實情，被告應無就此不利於己之事
    實坦認無諱。此外並有前開通訊監察譯文可稽（見偵字第18
    093號卷1第15頁反面），被告於警詢、偵訊之自白，核與事
    實相符，可以採信，足證被告於事實一、㈧所示時、地，確
    有轉讓摻有海洛因香菸1 支與乙○○之事實，可以認定。
　㈢證人即桃園市○○區○○○○街00號3樓屋主易行勇於警詢時雖陳稱
    被告係108年5月初開始住，只是暫住（見偵字第18093號卷2
    第32頁），於原審改稱是108年6月5日或6日開始住（見原審
    卷第201頁）等語；被告配偶黃莉婷於警詢時供稱其與被告
    是於108年5月初開始一起居住於桃園市○○區○○○○街00號3樓
    到現在（見偵18093卷1第79頁反面）等語，其等雖證稱被告
    係108年5月或6月始居住易行勇上址桃園市龜山區幸福十五
    街住處，而依前揭通訊監察譯文，乙○○於108年4月25日5時9
    分與被告電話通聯時，被告當時行動電話基地台位址在新北
    市○○區○○○街00巷00弄00號附近，可徵被告通話時並非在桃
    園市龜山區幸福十五街上址，有通訊監察譯文可稽。惟被告
    與乙○○相約在桃園市龜山區幸福十五街上址見面，並不以被
    告實際居住上址為前提，且新北市○○區○○○街00巷00弄00號
    附近，距離桃園市龜山區幸福十五街址約5公里，有Google
    地圖查詢可稽（見原審卷第275頁），距離並非遙遠，而乙○
    ○於偵查時證稱其與被告通完話後，「隔了一陣子大概7、8
    點後我去甲○○龜山區幸福15街之住處找他，他有請我吸一支
    海洛因香菸」（見偵字第18093號卷2第28頁），於本院證稱
    ：「應該是騎摩托車」、「用另外的通訊軟體，被告跟我說
    他在那邊」「（聯絡時間?）忘記了，就是在通訊譯文的時
    間點之後。」等語(見本院卷第256、259頁)，明確證述其與
    被告電話通聯後，兩人嗣另有使用通訊軟體聯絡，被告告知
    其人在桃園市龜山區幸福十五街上址，其於當日7、8時前往
    該址與被告見面，被告請其施用含海洛因香菸等情無訛，則
    縱認被告於當日上午5時9分與乙○○電話通聯時，其位置在新
    北市鶯歌區德昌二街附近，惟於時隔2、3小時後，被告移動
    至桃園市龜山區幸福十五街上址，客觀上並非無可能。況被
    告於警詢、偵訊已自白與乙○○確有於事實一、㈧所示時、地
    見面，足證乙○○前揭證詞確與實情相合，而可採信。又乙○○
    施用被告所給予摻有海洛因之香菸，施用後確含有海洛因乙
    節，已據乙○○於偵查時證稱：「我抽起來應該是海洛因香菸
    」等語（見偵字第18093號卷2第27頁反面），雖乙○○於本院
    證稱：「那是被告說有海洛因，我也不知道確實是否有海洛
    因」、「我吸完之後，是沒有什麼感覺，可能是比較淡。」
    等語（見本院卷第257、260頁），然乙○○係110年1月21日於
    本院作證，距其108年6月19日偵查時作證時，已時隔甚久，
    而距其108年4月25日施用被告交付摻有海洛因香菸之時間，
    當更久遠，乙○○恐因時間已久記憶淡忘，其於本院所為異於
    偵查時之證詞，為本院所不採。又乙○○已證述與被告電話通
    聯後，兩人有再以通訊軟體通聯相約見面地點，則通訊監察
    譯文無被告與乙○○相約見面之通話內容，亦不足為有利於被
    告之證據，是被告所辯上情，均不足採。
四、綜上，被告所犯事實一、㈠至㈧所示犯行，均事證明確，應予
    依法論科。
五、論罪：
  ㈠新舊法比較：
    被告行為後，毒品危害防制條例第4 條第2 項、第11條第2
    項、第17條第2 項等規定，於109 年1 月15日修正公布，同
    年7月15日施行。修正前同條例第4 條第2 項規定：「製造
    、運輸、販賣第二級毒品者，處無期徒刑或7 年以上有期徒
    刑，得併科新臺幣1,000 萬元以下罰金。」修正後規定：「
    製造、運輸、販賣第二級毒品者，處無期徒刑或10年以上有
    期徒刑，得併科新臺幣1,500 萬元以下罰金。」修正前同條
    例第11條第2 項規定：「持有第二級毒品者，處2 年以下有
    期徒刑、拘役或新臺幣3 萬元以下罰金。」修正後規定：「
    持有第二級毒品者，處2 年以下有期徒刑、拘役或新臺幣20
    萬元以下罰金。」修正前同條例第17條第2 項規定：「犯第
    4 條至第8 條之罪於偵查及審判中均自白者，減輕其刑。」
    修正後規定：「犯第4 條至第8 條之罪於偵查及歷次審判中
    均自白者，減輕其刑。」經比較修正前、後規定，同條例第
    4 條第2 項，構成要件並未變更，然修正後之有期徒刑及罰
    金之刑度均較修正前提高；同條例第11條第2 項，構成要件
    亦未變更，然修正後之罰金刑較修正前提高；另修正後同條
    例第17條第2 項規定，明定於偵查及歷次審判中均自白者，
    始減輕其刑，係將得以適用偵審自白減刑之情形加以限縮。
    是比較新舊法之結果，均以修正前之規定對被告較為有利，
    依刑法第2 條第1 項前段規定，應適用被告行為時即修正前
    毒品危害防制條例第4 條第2 項、第11條第2 項、第17條第
    2 項之規定。
  ㈡甲基安非他命係毒品危害防制條例第2 條第2 項第2 款所規
    定之第二級毒品，依法不得轉讓，並另經行政院衛生署（改
    制為衛生福利部）以75年7 月11日衛署藥字第597627號公告
    禁止使用，亦屬藥事法規定之禁藥。又明知為禁藥而轉讓者
    ，藥事法第83條第1 項定有處罰明文。故行為人明知為禁藥
    即甲基安非他命而轉讓予他人者，其轉讓行為同時該當於毒
    品危害防制條例第8 條第2 項轉讓第二級毒品罪及藥事法第
    83條第1 項之轉讓禁藥罪，屬法條競合，應依重法優於輕法
    、後法優於前法等法理，擇一處斷。而藥事法第83條第1 項
    轉讓禁藥罪之法定本刑（7 年以下有期徒刑，得併科新臺幣
    5,000 萬元以下罰金），較毒品危害防制條例第8 條第2 項
    轉讓第二級毒品罪之法定本刑（6 月以上5 年以下有期徒刑
    ，得併科新臺幣70萬元以下罰金）為重，是轉讓第二級毒品
    亦屬禁藥之甲基安非他命，除轉讓達一定數量（依「轉讓毒
    品加重其刑之數量標準」規定，轉讓第二級毒品達淨重10公
    克以上）；或成年人對未成年人為轉讓行為；或對孕婦為轉
    讓行為，依毒品危害防制條例第8 條第6 項、第9 條各有加
    重其刑至2 分之1 之特別規定，而應依該加重規定處罰者外
    ，均應依藥事法第83條第1 項之規定處罰。查本案被告轉讓
    之毒品甲基安非他命數量並無證據足認已達淨重10公克以上
    ，且被告轉讓甲基安非他命之對象即易行勇亦非未成年人，
    此有受轉讓人易行勇之年籍資料在卷可查（見偵卷卷2第37
    頁），難認有毒品危害防制條例所規定之法定加重事由，自
    應適用較重之藥事法第83條第1 項之轉讓禁藥罪論處。
  ㈢毒品危害防制條例第4條之販賣行為，係行為人基於營利之目
    的，而販入或賣出毒品而言。販賣毒品者，其主觀上須有營
    利之意圖，且客觀上有販賣之行為，即足構成，至於實際上
    是否已經獲利，則非所問。即於有償讓與他人之初，係基於
    營利之意思，並著手實施，而因故無法高於購入之原價出售
    ，最後不得不以原價或低於原價讓與他人時，仍屬販賣行為
    。再販賣毒品係違法行為，非可公然為之，亦無公定之價格
    ，不論任何包裝，均可任意分裝增減份量，而每次買賣之價
    量，亦可能隨時依雙方間之關係深淺、資力、需求量及對行
    情之認知、來源是否充裕、查緝是否嚴緊，購買者被查獲時
    供述購買對像之可能性風險之評估等，因而異其標準，並機
    動調整，非可一概而論，販賣之利得除經坦承犯行或價量俱
    臻明確外，委難察得實情，販賣之人從價差或量差中牟利方
    式雖異，其意圖營利之非法販賣行為則一，是除非別有事證
    ，足認係按同一價量委買、轉售或無償贈與，確未牟利外，
    尚難執此遽認非法販賣之證據有所未足，致使知過坦承者難
    辭重典，飾辭否認者反得僥倖，而失情理之平。被告坦承事
    實一、㈠至㈤販賣第二級毒品犯行，足徵被告確有從交易過程
    賺取價差或量差之利益，而有營利意圖。
  ㈣核被告事實一、㈠至㈤所為，均係犯修正前毒品危害防制條例
    第4 條第2 項販賣第二級毒品罪；事實一、㈥，係犯藥事法
    第83條第1 項轉讓禁藥罪；事實一、㈦，係犯修正前毒品危
    害防制條例第11條第2 項持有第二級毒品罪；事實一、㈧，
    係犯毒品危害防制條例第8條第1項轉讓第一級毒品罪。被告
    販賣第二級毒品、轉讓第一級毒品，其持有毒品之低度行為
    ，各為販賣、轉讓之高度行為所吸收，均不另論罪。
  ㈤事實一、㈠被告販賣第二級毒品犯行，與綽號「娃娃」之成年
    女子間有犯意聯絡及行為分擔，均為共同正犯。
  ㈥被告所犯上開各罪，犯意各別，行為互殊，應予分論併罰。
  ㈦刑之加重、減輕：
  1.查被告前因①施用毒品案件，經臺灣新北地方法院以99年度
    簡字第3489號判處有期徒刑3 月確定；②販賣毒品案件，經
    臺灣新北地方法院以100 年度訴緝字第19號判處有期徒刑2
    年，上訴後，經本院以100 年度上訴字第1281號判決駁回上
    訴確定。上開①②之罪刑，經本院以100 年度聲字第2589號裁
    定定應執行有期徒刑2 年1 月確定，於104 年2 月3 日執行
    完畢，有本院被告前案紀錄表可稽，被告受徒刑之執行完畢
    ，5 年內故意再犯本案有期徒刑以上之各罪，均為累犯，衡
    以其構成累犯之前案已有施用毒品、販賣毒品案件，竟未能
    悔改、遠離毒品，仍再犯本案毒品相關之各該犯行，顯見前
    案罪刑未能達嚇阻之效，縱依刑法第47條第1 項規定於本案
    加重其刑，亦無罪刑不相當之情，與司法院釋字第775號解
    釋意旨無違，除販賣第二級毒品罪法定刑之無期徒刑部分依
    法不得加重其刑外，爰均依刑法第47條第1 項之規定，加重
    其刑。
  2.犯毒品危害防制條例第4條至第8條之罪於偵查及審判中均自
    白者，減輕其刑，修正前該條例第17條第2 項定有明文。被
    告就事實一、㈠至㈤販賣第二級毒品罪（共5罪），於偵查、
    審判均自白犯行，皆應依毒品危害防制條例第17條第2 項規
    定減輕其刑，並依法先加後減之。至於事實一、㈥被告轉讓
    禁藥部分，雖於偵查、審判均自白（偵字第18093號卷1第12
    7頁，原審卷第266頁、本院卷第132頁），惟被告所犯既依
    法條競合擇藥事法適用，自無再割裂適用毒品危害防制條例
    第17條第2項餘地。事實一、㈧被告轉讓海洛因，雖於偵查自
    白，惟於原審及本院均否認犯罪（原審卷第266頁、本院卷
    第132、270頁），自無上開減刑規定適用。
　⒊被告及辯護人聲請依刑法第59條規定酌減其刑云云。惟刑法
    第59條規定之酌量減輕其刑，必須犯罪另有特殊之原因與環
    境，在客觀上足以引起一般同情，認為即使予以宣告法定最
    低度刑，猶嫌過重者，始有其適用。此所謂法定最低度刑，
    固包括法定最低本刑；惟遇有其他法定減輕之事由者，則應
    係指適用其他法定減輕事由減輕後之最低度刑而言。倘被告
    別有其他法定減輕事由者，應先適用法定減輕事由減輕其刑
    後，猶認其犯罪之情狀顯可憫恕，即使科以該減輕後之最低
    度刑仍嫌過重者，始得適用刑法第59條規定酌量減輕其刑。
    販賣第二級毒品對社會風氣及治安危害重大，為政府嚴加查
    緝之犯行，被告不思以合法方式賺取金錢，為求輕鬆獲利，
    竟數次販售甲基安非他命予他人賺取差價，戕害他人健康，
    助長毒品氾濫，所生危害甚鉅，實未見有何特殊之原因或環
    境，客觀上足以引起一般人同情；況被告販賣第二級毒品部
    分已依毒品危害防制條例第17條第2 項規定減輕其刑，另所
    犯轉讓禁藥、轉讓第一級毒品犯行，所科處之刑亦屬法定刑
    之低度，亦無情輕法重可堪憫恕之憾，自無刑法第59條規定
    適用。
乙、不受理部分（即原判決附表編號8）：
一、公訴意旨略以：被告甲○○基於施用第一級毒品海洛因及施用
    第二級毒品甲基安非他命之犯意，於108 年6 月19日上午7 
    、8 時許，在其位於桃園市○○區○○○○街00號3 樓之居所，以
    將海洛因及甲基安非他命置放玻璃球內點火燒烤吸食其煙之
    方式，同時施用海洛因及甲基安非他命1 次。嗣於同日晚間
    5時6分為警查獲，因認被告所為，涉犯毒品危害防制條例第
    10條第1項、第2項之施用第一級毒品、施用第二級毒品罪嫌
    。
二、按起訴之程序違背規定者，應諭知不受理之判決，刑事訴訟
    法第303條第1款定有明文。上述規定，依同法第364條規定
    ，於第二審程序準用之。又刑事訴訟法第303條第1款規定所
    稱「起訴之程序違背規定者」，係指檢察官提起公訴之訴訟
    行為於程序上有違法律之規定而言，而提起公訴之訴訟行為
    是否於程序上有違法律規定，原則上固以起訴時所存在之事
    項及法律規定為判斷，惟檢察官起訴後始發生之情事變更事
    由，致法院不能為實體審理及判決者，亦屬「起訴之程序違
    背規定」。施用第一、二級毒品為犯罪行為，毒品危害防制
    條例第10條設有處罰規定。故施用第一、二級毒品者，本應
    科以刑罰。惟基於刑事政策，對合於一定條件之施用者，依
    同條例第20條、第24條規定，係採「觀察、勒戒或強制戒治
    」與「附命完成戒癮治療緩起訴處分」等雙軌治療模式。10
    9年7月15日修正施行之毒品危害防制條例第20條第3項及第2
    3條第2項，雖僅將原條文之再犯期間由「5年」改為「3年」
    ，惟鑑於將施用毒品者監禁於監獄內，僅能短期間防止其接
    觸毒品，因慣用毒品產生之「心癮」根本無法根除，並慮及
    毒品危害防制條例施行多年累積之戒毒經驗及實效，暨逐步
    擴充之醫療、戒癮機構、專業人力、社區支援系統等資源，
    尤以本次毒品危害防制條例第24條修正，擴大檢察官對施用
    毒品者附條件緩起訴處分之範圍，使其能視個案具體情形給
    予適當多元社區處遇。是本次修正後對於施用毒品者之思維
    ，自應與時俱進，擺脫以往側重於「犯人」身分之處罰，著
    重其為「病患」之特質，並以「治療」疾病為出發點，重新
    評價前揭所謂「3年後再犯」之意義。因此，上述所謂「3年
    後再犯」，只要本次再犯（不論修正施行前、後）距最近1
    次觀察、勒戒或強制戒治執行完畢釋放，已逾3年者，即該
    當之，不因其間有無犯第10條之罪經起訴、判刑或執行而受
    影響，應由檢察官循上開雙軌治療模式，為合義務之裁量處
    置（最高法院109年度台上大字第3826號裁定、109年度台上
    字第3826號判決意旨參照）。
三、被告前因施用毒品案件，經臺灣板橋地方法院（更名為臺灣
    新北地方法院，下同）以98年度毒聲字第1349號裁定送勒戒
    處所觀察、勒戒，認無繼續施用毒品之傾向，於98年12月25
    日執行完畢釋放出所，由臺灣板橋地方法院檢察署（更名為
    臺灣新北地方檢察署）檢察官以98年度毒偵字第5311、5495
    號為不起訴處分確定；其後因再犯施用毒品案件，經同法院
    以99年度簡字第3489號判決判處有期徒刑3 月確定，而未再
    受有觀察勒戒、強制戒治或附命戒癮治療之緩起訴處分等情
    ，有本院被告前案紀錄表可稽，是檢察官起訴被告108年6月
    19日施用第一級毒品、第二級毒品行為之時間，距上揭觀察
    、勒戒完畢釋放之日已逾3年，按前所述，即應由檢察官循
    雙軌治療模式為選擇裁量處遇。檢察官未及適用，依修正前
    法律及實務見解起訴，然情事既有變更，法院無從為實體判
    決，且不能替代檢察官為上開合義務性之裁量處遇，應認本
    件起訴程序違背規定，且無從補正，應為不受理判決。
丙、撤銷改判及上訴駁回說明：
一、撤銷改判部分（即施用毒品、轉讓第一級毒品）：
　　原審認被告施用第一級、第二級毒品犯行明確，而予論罪科
    刑；認被告被訴轉讓第一級毒品部分，不能證明犯罪，而為
    諭知被告無罪判決，固非無見。惟被告施用毒品時間，已在
    其最近一次受觀察、勒戒或強制戒治執行處分完畢釋放3年
    後，依前述說明，應由檢察官循雙軌治療模式為選擇裁量處
    遇，檢察官未及適用修正後規定及實務見解，逕予起訴，起
    訴後情事既有變更，法院不得為實體判決，起訴程序違背規
    定，應為不受理判決，原審亦未及審酌，為科刑之實體判決
    ，即有違誤，被告上訴指摘原判決此部分不當，為有理由。
    被告確有於事實一、㈧所示時、地，無償轉讓摻有海洛因香
    菸與乙○○，已論斷如前，原審未詳予勾稽，以不能證明被告
    此部分犯行，而為被告諭知無罪判決，亦有違誤。檢察官就
    被告轉讓第一級毒品無罪部分上訴，指摘原判決此部分不當
    ，亦有理由，應由本院將原判決關於施用毒品（罪刑及沒收
    ）及定執行刑，暨無罪部分均撤銷，就被告被訴施用毒品部
    分改諭知不受理判決；就轉讓第一級毒品罪部分，審酌被告
    與乙○○原係朋友關係，基於友儕互通有無而轉讓摻有海洛因
    香菸供乙○○施用，轉讓之數量不多，雖於偵查時坦承犯行，
    但審判時仍存僥倖之心否認犯行，未能真誠認識己過之犯後
    態度，及其自陳高中畢業之智識程度、家庭經濟狀況勉持、
    業工等及轉讓海洛因之犯罪動機、目的、手段等一切情狀，
    量處如主文所示之刑。
二、上訴駁回部分（即販賣第二級毒品、轉讓禁藥、持有第二級
    毒品）：
　㈠原審認被告販賣第二級毒品、轉讓禁藥、持有第二級毒品犯
    行，均事證明確，比較新舊法，依修正前毒品危害防制條例
    第4條第2項、第11條第2項規定，分別論處被告販賣第二級
    毒品罪（共5罪）、持有第二級毒品罪（1罪），依法條競合
    從藥事法第83條第1項規定，論處被告轉讓禁藥罪(1罪)，所
    犯上開各罪均符合刑法第47條第1項累犯規定，審酌司法院
    釋字第775號解釋意旨，認均應依法加重其刑（無期徒刑部
    分依法不得加重），所犯販賣第二級毒品（共5罪），被告
    於偵查、審判均自白，皆依修正前毒品危害防制條例第17條
    第2項規定減輕其刑，並均予先加後減，另說明被告所犯上
    開各罪，客觀上並無顯可憫恕之情，且所犯販賣第二級毒品
    部分，經依修正前毒品危害防制條例第17條第2項規定減輕
    其刑，所宣告之刑亦無情輕法重之憾，自無刑法第59條規定
    適用，並審酌被告已有毒品前案，對於毒品之違法性有明確
    認識，竟分別犯販賣甲基安非他命、持有四氫大麻酚、無償
    轉讓甲基安非他命犯行，戕害他人身心健康，助長毒品散布
    流通，危害社會治安，惟念其販賣、轉讓及持有之毒品數量
    非鉅，且犯後均坦承犯行，應有悔意，兼衡其高中畢業之教
    育程度、家庭經濟狀況勉持、業工，及其各次販賣毒品之金
    額、數量，暨其為本案犯行之動機、目的、所生危害等一切
    情狀，分別量處如附表編號1至7原判決主文欄所示之刑。另
    說明扣案含四氫大麻酚成分之煙草3 包（驗前總淨重0.1335
    公克、驗餘總淨重0.0956公克）為事實一、㈦查獲之第二級
    毒品，應依毒品危害防制條例第18條第1 項前段規定，於被
    告所犯該罪主文項下諭知沒收銷燬（因檢驗而滅失部分，不
    再宣告沒收銷燬），包裝前開毒品之包裝袋，無法與毒品完
    全析離，應併與沒收銷燬。未扣案之搭配門號0000000000號
    之行動電話1 支（含SIM 卡1 張），為被告所有供事實一、
    ㈠至㈤販賣毒品犯行所用之物，應依毒品危害防制條例第19條
    第1 項規定，於所犯各該罪主文項下宣告沒收，並於全部或
    一部不能沒收或不宜執行沒收時，依刑法第38條第4 項規定
    追徵其價額。事實一、㈠至㈤被告販賣毒品犯罪所得分別為1,
    000 元、500 元、2,000 元、2,000 元、3,000 元，均未扣
    案，皆應依刑法第38條之1 第1 項前段、第3 項規定，分別
    於各該罪主文項下宣告沒收，並於全部或一部不能或不宜執
    行沒收時，追徵其價額。
　㈡經核原判決關於此部分認事用法均無違誤，量刑亦屬允當，
    應予維持。被告上訴以原判決量刑過重，請求依刑法第59條
    規定酌減其刑云云。惟被告並無刑法第59條規定適用，已經
    本院指駁於前；又刑之量定，屬為裁判之法院得依職權裁量
    之事項，苟其量刑已以行為人之責任為基礎，並斟酌刑法第
    57條各款所列情狀，在法定刑度內，酌量科刑，無顯然失當
    或違反公平、比例及罪刑相當原則者，亦無偏執一端，致明
    顯失出失入情形，自不得指為違法。原判決已具體審酌關於
    刑法第57條科刑等一切情狀，在罪責原則下，就被告所犯事
    實一、㈠至㈦犯行，適正行使其量刑之裁量權，說明對上開犯
    行量定刑罰之論據，客觀上並未逾越法定刑度，亦與罪刑相
    當原則無悖，難認原判決有逾越法律所規定之範圍，或濫用
    其裁量權限之違法情形。被告上訴意旨指摘原判決量刑過重
    ，係對原審量刑職權之合法行使，任意指摘，自無理由，應
    予駁回。
丁、執行刑：
　　本院撤銷改判有罪部分（即附表編號8)與上訴駁回部分（即
    附表編號1至7），其中關於編號1至5、8所宣告者，係屬不
    得易科罰金及不得易服社會勞動之罪，考量被告所犯編號1
    至5均為販賣第二級毒品罪，犯罪類型、行為態樣、動機均
    相同，責任非難重複之程度較高，及審酌被告違反之嚴重性
    、所犯數罪為整體非難評價，及貫徹刑法量刑公平正義理念
    之內部限制等，就編號1至5、8所宣告之刑，定其應執行之
    刑如主文所示。至於編號6所宣告者係屬得易服社會勞動之
    刑，編號7所宣告者係屬得易科罰金之刑，依刑法第50條第1
    項但書及第2項規定，未經被告請求，不得合併定其執行刑
    ，附此敘明。
據上論斷，應依刑事訴訟法第369條第1項前段、第364條、第299
條第1項前段、第368條，判決如主文。
本案經檢察官廖晟哲提起公訴，檢察官郭書綺提起上訴，檢察官
戴文亮到庭執行職務。
中　　華　　民　　國　　110 　年　　2 　　月　　4 　　日
                  刑事第十四庭  審判長法　官  黃斯偉
                                      法　官  黎惠萍 
                                      法　官  程克琳
以上正本證明與原本無異。
販賣第二級毒品、轉讓禁藥、轉讓第一級毒品、施用毒品部分，
如不服本判決，應於收受送達後20日內向本院提出上訴書狀，其
未敘述上訴之理由者並得於提起上訴後20日內向本院補提理由書
（均須按他造當事人之人數附繕本）「切勿逕送上級法院」。
持有第二級毒品部分，不得上訴。
                                      書記官  江采廷
中　　華　　民　　國　　110 　年　　2 　　月　　4 　　日
附錄：本案論罪科刑法條全文：
修正前毒品危害防制條例第4條
製造、運輸、販賣第一級毒品者，處死刑或無期徒刑；處無期徒
刑者，得併科新臺幣二千萬元以下罰金。
製造、運輸、販賣第二級毒品者，處無期徒刑或七年以上有期徒
刑，得併科新臺幣一千萬元以下罰金。
製造、運輸、販賣第三級毒品者，處七年以上有期徒刑，得併科
新臺幣七百萬元以下罰金。
製造、運輸、販賣第四級毒品者，處五年以上十二年以下有期徒
刑，得併科新臺幣三百萬元以下罰金。
製造、運輸、販賣專供製造或施用毒品之器具者，處一年以上七
年以下有期徒刑，得併科新臺幣一百萬元以下罰金。
前五項之未遂犯罰之。
修正前毒品危害防制條例第11條
持有第一級毒品者，處三年以下有期徒刑、拘役或新臺幣五萬元
以下罰金。
持有第二級毒品者，處二年以下有期徒刑、拘役或新臺幣三萬元
以下罰金。
持有第一級毒品純質淨重十公克以上者，處一年以上七年以下有
期徒刑，得併科新臺幣一百萬元以下罰金。
持有第二級毒品純質淨重二十公克以上者，處六月以上五年以下
有期徒刑，得併科新臺幣七十萬元以下罰金。
持有第三級毒品純質淨重二十公克以上者，處三年以下有期徒刑
，得併科新臺幣三十萬元以下罰金。
持有第四級毒品純質淨重二十公克以上者，處一年以下有期徒刑
，得併科新臺幣十萬元以下罰金。
持有專供製造或施用第一級、第二級毒品之器具者，處一年以下
有期徒刑、拘役或新臺幣一萬元以下罰金。
毒品危害防制條例第8條
轉讓第一級毒品者，處1年以上7年以下有期徒刑，得併科新臺幣
1百萬元以下罰金。
轉讓第二級毒品者，處6月以上5年以下有期徒刑，得併科新臺幣
70萬元以下罰金。
轉讓第三級毒品者，處3年以下有期徒刑，得併科新臺幣30萬元
以下罰金。
轉讓第四級毒品者，處1年以下有期徒刑，得併科新臺幣10萬元
以下罰金。
前四項之未遂犯罰之。
轉讓毒品達一定數量者，加重其刑至二分之一，其標準由行政院
定之。
藥事法第83條
明知為偽藥或禁藥，而販賣、供應、調劑、運送、寄藏、牙保、
轉讓或意圖販賣而陳列者，處7年以下有期徒刑，得併科新臺幣5
千萬元以下罰金。
犯前項之罪，因而致人於死者，處7年以上有期徒刑，得併科新
臺幣1億元以下罰金；致重傷者，處3年以上12年以下有期徒刑，
得併科新臺幣7千5百萬元以下罰金。
因過失犯第1項之罪者，處2年以下有期徒刑、拘役或科新臺幣5
百萬元以下罰金。
第1項之未遂犯罰之。
附表：
編號 犯罪事實 原判決主文 本院判決主文 1 事實一㈠ 甲○○共同販賣第二級毒品，累犯，處有期徒刑參年拾月。未扣案之販賣所得新臺幣壹仟元沒收，於全部或一部不能沒收或不宜執行沒收時，追徵其價額；未扣案之搭配門號0000000000號之行動電話壹支（含SIM 卡1張）沒收，於全部或一部不能沒收或不宜執行沒收時，追徵其價額。 上訴駁回。 2 事實一㈡ 甲○○販賣第二級毒品，累犯，處有期徒刑參年捌月。未扣案之販賣所得新臺幣伍佰元沒收，於全部或一部不能沒收或不宜執行沒收時，追徵其價額；未扣案之搭配門號0000000000號之行動電話壹支（含SIM 卡1 張）沒收，於全部或一部不能沒收或不宜執行沒收時，追徵其價額。 上訴駁回。 3 事實一㈢ 甲○○販賣第二級毒品，累犯，處有期徒刑肆年。未扣案之販賣所得新臺幣貳仟元沒收，於全部或一部不能沒收或不宜執行沒收時，追徵其價額；未扣案之搭配門號0000000000號之行動電話壹支（含SIM 卡1 張）沒收，於全部或一部不能沒收或不宜執行沒收時追徵其價額。 上訴駁回。 4 事實一㈣ 甲○○販賣第二級毒品，累犯，處有期徒刑肆年。未扣案之販賣所得新臺幣貳仟元沒收，於全部或一部不能沒收或不宜執行沒收時，追徵其價額；未扣案之搭配門號0000000000號之行動電話壹支（含SIM 卡1 張）沒收，於全部或一部不能沒收或不宜執行沒收時追徵其價額。 上訴駁回。 5 事實一㈤ 甲○○販賣第二級毒品，累犯，處有期徒刑肆年貳月。未扣案之販賣所得新臺幣貳仟元沒收，於全部或一部不能沒收或不宜執行沒收時，追徵其價額；未扣案之搭配門號0000000000號之行動電話壹支（含SIM 卡1 張）沒收，於全部或一部不能沒收或不宜執行沒收時追徵其價額。 上訴駁回。 6 事實一㈥ 甲○○明知為禁藥而轉讓，累犯，處有期徒刑伍月。 上訴駁回。 7 事實一㈦ 甲○○持有第二級毒品，累犯，處有期徒刑參月，如易科罰金，以新臺幣壹仟元折算壹日。扣案之含有四氫大麻酚成分之煙草參包（驗餘總淨重零點零玖伍陸公克及殘留微量四氫大麻酚成分之包裝袋參個）均沒收銷燬。 上訴駁回。 8 事實一㈧ 被訴轉讓第一級毒品予乙○○部分無罪。 原判決撤銷。 甲○○犯轉讓第一級毒品罪，累犯，處有期徒刑壹年貳月。 9 原判決 事實一㈧ 甲○○施用第一級毒品，累犯，處有期徒刑捌月。扣案之海洛因參包（驗餘總淨重零點玖參公克及殘留微量海洛因之包裝袋參個）、甲基安非他命柒包（驗餘總淨重肆點柒參柒壹公克及殘留微量甲基安非他命之包裝袋柒個）均沒收銷燬；扣案之夾鏈袋壹包、電子磅秤壹臺均沒收。 原判決撤銷。 本件公訴不受理。